最高法院刑事判決　　　　　　九十四年度台上字第二０七六號
　　上　訴　人　乙○○
　　　　　　　　　　　　樓（另案在台灣台北監獄執行）
　　　　　　　　甲○○
　　　　　　　　　　　　（另案在台灣台北監獄執行）
上列上訴人等因違反毒品危害防制條例等罪案件，不服台灣高等
法院中華民國九十四年一月十八日第二審判決（九十二年度上訴
字第三五一五號，起訴案號：台灣士林地方法院檢察署九十一年
度偵字第七七五九號、第八一八一號、第一一八八一號，九十一
年度毒偵字第一一九五號），提起上訴，本院判決如下：
    主  文
原判決關於甲○○及乙○○共同連續販賣第一級毒品、連續施用
第一級毒品部分均撤銷，發回台灣高等法院。
其他上訴駁回。
    理  由
一撤銷發回部分：
原判決關於上訴人甲○○及上訴人乙○○共同連續販賣第一級毒
品、連續施用第一級毒品部分，係撤銷第一審相關部分之科刑判
決，改判仍論處甲○○共同連續販賣第一級毒品，處有期徒刑拾
年，仍論處乙○○共同連續販賣第一級毒品，處無期徒刑，褫奪
公權終身及連續施用第一級毒品，處有期徒刑壹年貳月，固非無
見。
惟查：(一)刑事訴訟法第一百五十六條第一項規定：「被告之自白
，非出於強暴、脅迫、利誘、詐欺、疲勞訊問、違法羈押或其他
不正之方法，且與事實相符者，得為證據」，其立法之目的，在
於擔保自白之任意性；同條第三項前段規定：「被告陳述其自白
係出於不正之方法者，應先於其他事證而為調查」；本件原判決
以甲○○於警詢中自白作為論處其販賣第一級毒品罪之證據，惟
甲○○於原審審理時辯稱：「（對警詢筆錄有何意見？）我有那
樣講沒有錯，警詢時沒有脅迫，但是有利誘，因為當時我女朋友
也在旁邊，他們說不要辦我的女朋友」（原審卷第八十六頁、第
八十七頁），雖原判決於理由欄說明：「甲○○稱警詢時未遭刑
求，堪認警詢筆錄之記載係出於甲○○任意下製作，自有其可信
度而足採」，然甲○○上開警詢之自白，縱非出於刑求之不正方
法所取得，是否出於利誘之不正方法取得？有無證據能力？原判
決未予調查，亦未審認論敘，自有違誤。(二)刑法第五十九條規定
犯罪情狀可憫恕者，得酌量減輕其刑，固為法院得自由裁量之事
項，然並非漫無限制，必須犯罪另有特殊之原因與環境，在客觀
上足以引起一般同情，認為即予宣告法定最低度刑，猶嫌過重者
，始有其適用，是為此項裁量減輕時，必須就被告全部犯罪情狀
予以審酌在客觀上是否足以引起社會上一般人之同情而可憫恕之
情形，並於判決理由內詳加說明，始稱適法；至於被告犯罪後之
態度是否較其他共犯良好，犯罪情節是否較其他共犯輕微等屬於
刑法第五十七條科刑輕重應審酌之事項，尚與上開要件不相適合
，不得據為酌量減輕之理由。原判決於理由欄謂：「甲○○素行
不良，為一己私利而販賣第一級毒品海洛因，影響國民健康甚鉅
；其犯行較乙○○為輕，犯後態度較乙○○為佳，若科以與乙○
○相同之刑，實有失衡，應認其犯行堪以憫恕，科以法定最低度
之刑，猶嫌過重，依刑法第五十九條規定，減輕其刑」，係以甲
○○犯罪情節較乙○○輕微及犯罪後之態度較乙○○良好，即認
其犯行堪以憫恕，並依刑法第五十九條規定減輕其刑，尚嫌率斷
。(三)按施用毒品之罪者，供出毒品來源，因而破獲者，得減輕其
刑，毒品危害防制條例第十七條定有明文，但為防範其損人利己
之不實供述，自須擔保施用毒品者供述之真實性，始得作為判斷
之依據，因而，事實審法院必須調查其他證據以為補強，使其證
明力達於一般人均不致有所懷疑而得確信其為真實之程度，始得
據為對他人不利之認定。本件原判決認定乙○○與綽號「阿年」
之成年男子，基於犯意之聯絡，販賣第一級毒品海洛因一包，重
約０．四公克予黃慈生；無非係以黃慈生於警詢及偵查中之供述
為論斷之證據，然乙○○自始否認上情，黃慈生於第一審審理時
亦供稱：「我在警察局是說向阿年買二千元毒品，警察說我是向
乙○○買」，黃慈生於警詢及偵查中所為供述，與上開審判中所
供不符，其先前警詢及偵查中之供述是否具有較可信之特別情形
，且為證明犯罪事實存否所必要而得為證據？原判決並未審認論
敘，自有違誤；又上開認定之事實，除黃慈生上開警詢及偵查中
之供述外，是否尚有其他補強證據足資證明，原審未為切實查明
，亦有違誤。(四)按採為判決基礎之證據資料，必須經過調查程序
，而顯出於審判庭者，始與直接審理原則符合，又卷宗內之筆錄
及其他文書可為證據者，應向被告宣讀，或告以要旨，證物應示
被告，令其辨認，如係文書而被告不解其意義者，應告以要旨，
此項程序為第一審公開審判期日所應踐行者，亦為第二審審判程
序所準用，否則，即係應於審判期日調查之證據未予調查，若仍
採作為裁判之基礎，該判決當然為違背法令。原判決採國防部憲
兵司令部刑事鑑識中心，九十二年三月三十一日九二宇鑑字第０
四一六二號鑑驗通知書之鑑驗報告，作為論處乙○○施用第一級
毒品罪之證據，然依原審九十三年十二月二十八日審判筆錄之記
載，審判長並未向乙○○及其辯護人提示該鑑驗報告，使其為辯
論，剝奪乙○○之訴訟防禦權，原判決遽採為判決之基礎，其訴
訟程序即有違誤。綜上，應認原判決關於甲○○部分及乙○○共
同連續販賣第一級毒品、連續施用第一級毒品部分，均有撤銷發
回之原因；原判決其他有裁判上一罪關係部分，基於審判上不可
分原則，應一併發回。
二上訴駁回部分：
(一)乙○○連續轉讓第一級毒品部分：
按刑事訴訟法第三百七十七條規定：上訴於第三審法院，非以判
決違背法令為理由不得為之。是提起第三審上訴，應以原判決違
背法令為理由，係屬法定要件，如果上訴理由狀並未依據卷內訴
訟資料具體指摘原判決不適用何種法則或如何適用不當，或所指
摘原判決違法情事顯與法律規定得為第三審上訴理由之違法情形
不相適合時，均應認其上訴為違背法律上之程式，予以駁回。本
件原判決關於乙○○轉讓第一級毒品部分，撤銷第一審之科刑判
決，改判仍論處乙○○連續轉讓第一級毒品，處有期徒刑壹年伍
月，已詳敘所憑之證據及認定之理由，從形式上觀察，原判決並
無違背法令之情形。乙○○上訴意旨略稱：證人陳儀菘於警詢時
，因疾病發作，精神恍惚，有就醫之事實，其所為供述，尚難認
係出於自由意識，且乙○○於原審曾請求調查陳儀菘就醫時，意
識是否清楚並請求與主治醫師對質，原審竟未予置理，自有調查
職責未盡之違法等語。惟原判決已於理由中說明：「雖證人陳儀
菘於原審翻異前陳，改稱：九十一年四月間是被告甲○○拿海洛
因給伊施用，在警局因發病精神恍惚才說錯，又在地檢署時，檢
察官僅問伊警訊實在否，並未為其他訊問云云，然經原審當庭勘
驗九十一年七月三十日檢察官偵訊錄音帶，該錄音帶所錄陳儀菘
之答話內容與筆錄記載相符等情，有原審勘驗筆錄在卷可參，是
證人陳儀菘稱：在檢察官處檢察官均未問話云云，顯屬無稽之詞
。又訊之：於警局精神恍惚，在檢察官處亦精神恍惚？則覆以：
不會，我有吃藥等語，再參酌其於九十一年七月三十日檢察官訊
問中，檢察官因陳儀菘需注射胰島素而暫停訊問，待陳儀菘注射
完畢，再行訊問，且該日陳儀菘陳述甚多，觀其陳述，均能切題
答話，且答題完整，此有該日檢察官訊問筆錄在卷可參，足見陳
儀菘於檢察官處陳述時並無精神恍惚之情。核諸陳儀菘於檢察官
偵查與警訊所述相符，苟於警詢時精神恍惚，何能與在檢察官偵
查時所言相符？又何能記得在警訊中之陳述？是其於原審證稱：
警訊時精神恍惚說錯，應係甲○○予其海洛因云云，顯係迴護乙
○○之詞，不足採信。是乙○○有轉讓海洛因予陳儀菘施用之情
，洵堪認定。乙○○請求另行傳訊陳儀菘，調查陳儀菘警詢當天
發病，意識不清，且當天有就醫證明云云，經查陳儀菘於九十一
年七月三十日零點四十六分因腹痛至財團法人振興復健醫學中心
急診接受檢查，當時意識清楚，經檢查及治療後症狀改善，帶藥
回家等情，此有該院九十三年十一月十七日（九三）振醫字第一
一六八號函在卷可稽，是陳儀菘當天固曾就醫，然其意識清楚，
並無意識不清之情，足堪認定，自無再傳喚陳儀菘之必要及振興
復健醫學中心醫師之必要」。經核與卷內證據資料相符，並無調
查職責未盡之違法，且原判決關於乙○○轉讓第一級毒品部分，
如除去證人陳儀菘警詢之供述，綜合案內其他證據，仍應為同一
事實之認定。上訴意旨就原審採證認事之適法職權行使及原判決
已詳予說明之事項，再為事實之爭執，自非適法之上訴理由；應
認乙○○此部分之上訴為違背法律上之程式，予以駁回。
(二)乙○○轉讓第二級毒品及隱匿公務員職務上掌管之物品部分：
上訴人乙○○上訴狀未聲明為一部上訴，應認為對於轉讓第二級
毒品及隱匿公務員職務上掌管之物品部分亦提起上訴。原判決關
於乙○○轉讓第二級毒品及隱匿公務員職務上掌管之物品部分，
撤銷第一審關於乙○○轉讓第二級毒品之科刑判決，改判仍論處
乙○○轉讓第二級毒品，處有期徒刑拾月，另維持第一審論處乙
○○隱匿公務員職務上掌管之物品，處有期徒刑壹年貳月之判決
，駁回乙○○此部分在第二審之上訴；均已詳敘其所憑之證據及
認定之理由，從形式上觀察，原判決關於各該部分並無違背法令
之情形。乙○○上訴意旨，對原判決此等部分之認定事實及適用
法則，究係如何違背法令，俱未依據卷內資料具體指摘，應認該
等部分之上訴為違背法律上之程式，均予駁回。
(三)乙○○施用第二級毒品部分：
按刑事訴訟法第三百七十六條所列各罪之案件，經第二審判決者
，不得上訴於第三審法院，法有明文。本件乙○○施用第二級毒
品部分，原判決係依毒品危害防制條例第十條第二項規定論處罪
刑，核屬刑事訴訟法第三百七十六條第一款之案件，既經第二審
判決，自不得上訴於第三審法院，乙○○就此部分提起上訴，顯
為法所不許，亦應駁回。
據上論結，應依刑事訴訟法第三百九十七條、第四百零一條、第
三百九十五條前段，判決如主文。
中　　華　　民　　國　九十四　年　　四　　月　二十二　日
                      最高法院刑事第一庭
                          審判長法官  施　文　仁
                                法官  林　永　茂
                                法官  蕭　仰　歸
                                法官  王　居　財
                                法官  林　開　任
      本件正本證明與原本無異
                                      書  記  官
中　　華　　民　　國　九十四　年　　四　　月　二十九　日
                                                      Ｔ
